臺灣基隆地方法院交通事件裁定　　　　 96年度交聲字第214號
原處分機關　交通部公路總局臺北區監理所基隆監理站
異　議　人
即受處分人　乙○○
上列異議人即受處分人因違反道路交通管理處罰條例案件，對於
交通部公路總局臺北區監理所基隆監理站於中華民國96年7 月12
日所為之裁決（原處分案號：基監字第裁42-C00000000號），聲
明異議，本院裁定如下：
    主  文
異議駁回。
    理  由
一、原處分意旨略以：異議人即受處分人乙○○於民國96年5 月
    27日晚間8 時25分許，騎駛車牌號碼2GN-378 號重型機車，
    在臺北縣瑞芳鎮○○○路往瑞芳方向6 公里處，在道路上蛇
    行，為警依法舉發，故依道路交通管理處罰條例第43條第1
    項第1 款、第63條第1 項第3 款等規定，裁處異議人罰鍰新
    臺幣（下同）12,000元，並記違規點數3 點、施以道安講習
    等語。
二、異議意旨則以：伊當時與友人林鼎皓各騎一輛機車同遊，並
    排行駛且沿路聊天，因一時疏忽而未在規定車道行駛、駛出
    邊線以及跨越兩車道行駛，並無蛇行之故意，且舉發單位並
    未提出取締之客觀標準，故向本院提出異議，求為撤銷原處
    分，改依道路交通管理處罰條例第45條第12款、第13款等規
    定從輕處罰云云。
三、按機器腳踏車不得在道路上蛇行，或僅以後輪著地或以其他
    危險方式駕車，道路交通安全規則第99條第3 項前段定有明
    文；又汽車駕駛人，駕駛汽車在道路上蛇行，或以其他危險
    方式駕車，處6,000 元以上24,000元以下罰鍰，並記違規點
    數3 點，另當場禁止其駕駛；汽車駕駛人違反上開規定者，
    應接受道路交通安全講習，道路交通管理處罰條例第43條第
    1 項第3 款、第5 項前段、第63條第1 項第3 款亦有明文。
四、經查：
    (一)邇來我國法院實務針對違反道路交通管理處罰條例聲明
        異議案件，時有援認：交通警員掣單舉發違反道路交通
        管理處罰條例所列之違規事實，本質上為行政處分，係
        公務員基於職務上權力，依法就特定之具體事件所為具
        公法上效果之單方行政行為，基於公務員為公法上行為
        具有公信力之原則，該行政處分當可被推定為合法、真
        正，其據以依法處分之事實認定亦為正確無誤，若謂公
        務員一切行政行為均需預留證據以證其實，則國家行政
        勢必窒礙難行，是以在舉發員警與受處分人間並無仇隙
        下，舉發員警當無設詞攀誣之理，因認舉發處分應屬正
        確無誤（臺灣高等法院85年度交抗字第185 號、86年度
        交抗字第11號、87年度交抗字第157 號、90年度交抗字
        第281 號裁定意旨均參照）等語，諒係援用所謂行政處
        分之「公定力」理論。然查，「公定力」乙詞係由日本
        公法學者美濃部達吉繼受德國公法學儒奧托麥耶（Otto
        Mayer）之 「行政處分自我確認理論」所創設之概念，
        意謂國家行為均受合法之推定，除有權機關撤銷或認定
        無效，任何人均不得否定其效力，其本質上係威權時代
        下以國家權威作為行政處分合法有效之基礎，顯與當代
        法治國理念明顯扞格。時至今日，傳統「公定力」理論
        早已為各民主法治先進國家所揚棄，亦為我國近代多數
        行政法學者所不採或變更內涵。蓋行政處分不受其瑕疵
        所影響，先認定其具有效力，再進行事後審查，應係基
        於交易安全與法律安定性之考量，不欲任何機關或人民
        可無視此一國家行為之存在，充其量僅係「有效推定」
        ，絕非「合法推定」。況道路交通管理處罰條例第87條
        既已明文賦予人民不服交通主管機關所為之處罰，得向
        管轄地方法院聲明異議，若謂員警掣單舉發交通違規之
        行政行為皆受合法、真正之推定，則交通違規案件聲明
        異議制度之存在有何實益？法院又何須介入進行司法審
        查？凡此可見援用前揭「公定力」理論之不妥。反之，
        若僅憑道路交通管理處罰條例第89條明文規定法院受理
        有關交通事件，準用刑事訴訟法之規定，認定前揭推定
        員警掣單舉發交通違規之行政行為合法、真正之說法，
        係推定受處分人（相當刑事訴訟程序中之被告）確有交
        通違規事實（有罪推定），而要求受處分人自證並無違
        規事實（自證無罪），而認有違刑事訴訟「無罪推定」
        原則，本院認亦係對於屬行政秩序罰之交通違規舉發處
        分之本質有所誤解。按交通違規之舉發可分為「當場舉
        發」及「逕行舉發」，由於逕行舉發之受處分人並無當
        場向舉發員警辯駁、陳述意見之機會，故現行法制就逕
        行舉發之條件多所設限。至於當場舉發交通違規事件，
        鑑於交通違規事實往往驟然而現、稍縱即逝，若硬性要
        求舉發員警不分違規情節，一律必須預留證據，俾便事
        後提出供法院審查，除有現實技術可行性之困難，勢將
        大幅提高交通管理之行政成本，並嚴重削弱道路交通管
        理之行政效能，此絕非立法者制定道路交通管理法規之
        本意。且舉發交通違規行為之處分亦屬行政行為，除應
        遵循公正、公開與民主之程序，確保依法行政之原則，
        以保障人民權益，如何同步提高行政效能，亦應一併兼
        顧（行政程序法第1 條規定參照），此亦係現行法制就
        若干類型之行政處分明文規定可免記明理由，或毋需給
        予當事人陳述意見機會等規定之所由設（行政程序法第
        97條、第103 條規定參照）。而所謂「準用」與「適用
        」有別，適用係完全依其規定而適用之謂，準用則衹就
        某事項所定之法規，於性質不相牴觸之範圍內，適用於
        其他事項之謂，即準用有其自然之限度（最高法院41年
        臺非字第47號判例意旨參照），是以刑事訴訟法就犯罪
        證據有關之規定中，與屬行政秩序罰之交通違規裁罰本
        旨不合之部分，固不在準用之列，惟若受處分人遭受舉
        發之交通違規事實，僅有舉發違反道路交通管理事件通
        知單及裁決書等書面資料可參，且上載情節顯有違背論
        理法則、經驗法則，乃至與認定事實不符（刑事訴訟法
        第155 條參照）等情，殊無僅以上開公定力理論，遽推
        認受處分人確有交通違規之事實。如此不啻自我貶損法
        院事後審查舉發交通違規處分之制度功能，猶有甚者，
        勢將降低交通主管機關提升取締交通違規技術及添購科
        技採證設備之誘因，終將侵蝕人民對於法秩序、乃至司
        法制度之信賴。反之，設若舉發員警到庭結證違規情節
        屬實，且提出支持舉發違規可憑信性之相關佐證，又查
        無設詞構陷或舉發錯誤之事證，自堪據以認定違規情節
        應屬事實。
    (二)異議人雖以上情置辯，然自承當時確有先從外側（指機
        車優先道）騎向內側車道，再由內側車道騎回外側之舉
        措，且依舉發員警即臺北縣政府警察局瑞芳分局交通分
        隊警員甲○○之結證，其與同事陳達勇定點（瑞八公路
        5.85Ｋ，往瑞芳方向）執行防制車禍勤務，並進行測速
        ，目睹三至四部機車經過路檢點，其中異議人之機車以
        當庭提呈照片所示之行車方式蛇行，機車騎士身體並跟
        著機車一起左右晃動來回二次，故上前舉發異議人違規
        蛇行，且現場路面並無異議人所稱之坑洞情形等語（96
        年8 月15日訊問筆錄參照），參酌證人庭呈之現場照片
        2 張，堪認異議人確有原處分所指騎機車在道路上蛇行
        之行為。
    (三)異議人雖辯稱其當時與友人林鼎皓並排騎駛且邊聊天，
        才會一時疏忽而未在規定車道行駛，且其二人係為閃避
        路面坑洞才會從外側騎到內側，或從內側騎到外側云云
        ，然林鼎皓因於上開時間、地點騎機車在道路上蛇行，
        同經證人甲○○當場攔停舉發並經裁處罰鍰在案，林鼎
        皓不服而向本院聲明異議，此業經本院調閱96年度交聲
        字第213 號查明無誤，並經證人甲○○於上開案件調查
        時到庭結證在卷，則林鼎皓自身亦有在道路上蛇行之違
        規行為，尚無異議人所稱為求閃避路面坑洞而繞行之情
        形；再林鼎皓聲明異議狀所記載之理由，經核與異議人
        大同小異，惟並無隻字提及當時係為閃避路面坑洞而跨
        越車道繞行，迨本院開庭調查時，異議人與林鼎皓始陳
        稱為閃躲路面坑洞而繞行，該部分陳述是否真實，即非
        無疑，尚無從支持異議人前述辯解為真。
    (四)異議人雖以上開違規行為應改依道路交通管理處罰條例
        第45條第12款或第13款較輕之罰則裁處云云，然查：舉
        發現場之內側車道並未禁止機車行駛，此業經證人甲○
        ○結證在卷，故異議人並無道路交通管理處罰條例第45
        條第13款「機器腳踏車，不在規定車道行駛」之違規行
        為，殊堪認定。又「一行為違反數個行政法上義務規定
        而應處罰鍰者，依法定罰鍰額最高之規定裁處。但裁處
        之額度，不得低於各該規定之罰鍰最低額」，行政罰法
        第24條第1 項定有明文。茲異議人以蛇行方式任意跨越
        內、外車道，雖有道路交通管理處罰條例第45條第12款
        任意跨越車道行駛之行為，然依前揭行政罰法之規定，
        本應依法定罰鍰額最高之規定裁處，故原處分機關擇用
        罰鍰額較高之道路交通管理處罰條例第43條第1 項而為
        裁罰，於法亦無不合，當無異議人所稱應變更裁罰法條
        之情形，故異議人此部分之辯解，尚有未合。
    (五)又依卷附「違反道路交通管理事件統一裁罰基準表」所
        示，機器腳踏車違反道路交通管理處罰條例第43條第1
        項規定者，最低度罰鍰即為原處分機關所裁處之12,000
        元，故異議意旨認原處分漏未審酌可否量處法定最低度
        罰云云，亦有誤會。
    (六)綜上所陳，異議人上開辯解，或因缺乏事證相佐，或於
        法無據，本院無從認定可採。因原處分機關認事用法，
        未見違誤。從而，本件異議為無理由，應予駁回。
五、另二輛以上之汽車共同在道路上蛇行，處汽車駕駛人30,000
    元以上90,000元以下罰鍰，並當場禁止其駕駛及吊銷其駕駛
    執照，道路交通管理處罰條例第43條第3 項定有明文。本件
    異議人與林鼎皓雖均有騎駛機車在道路上蛇行之違規，然行
    政罰上所謂之「共同」，當指違反行政法上義務構成要件之
    事實或結果係由二以上行為人共同完成者而言，故主觀上以
    行為人出於故意為必要，即主觀上有互相利用他方行為作為
    己用之意；客觀上須有共同實施之行為，即義務主體與他人
    共同完成違反行政法上義務行為。茲查卷內並無積極證據足
    以證明異議人與林鼎皓主觀上有互相利用他方行為作為己用
    之故意，應認係個別獨立之交通違規行為，尚無援用上開規
    定加重處罰之餘地，附此敘明。
據上論斷，應依道路交通案件處理辦法第19條，裁定如主文。
中　　華　　民　　國　　96　　年　　10　　月　　1 　　日
                    交通法庭法  官  楊皓清
以上正本證明與原本無異。
對於本件裁定如有不服，應於收受送達後5 日內，向本院提出抗
告書狀，敘述抗告之理由，抗告於臺灣高等法院。
中　　華　　民　　國　　96　　年　　10　　月　　1 　　日
                            書記官  盧鏡合
